【裁判字號】    91,保險,28
【裁判日期】    920912
【裁判案由】    侵權行為損害賠償
【裁判全文】
臺灣板橋地方法院民事判決  九十一年度保險字第二八號
    原      告  財團法人汽車交通
    法定代理人  甲○○
    訴訟代理人  乙○○
                戊○○
    被      告  大徉有限公司
    法定代理人  丁○○
    訴訟代理人  丙○○
右當事人間請求侵權行為損害賠償事件，於民國九十二年八月二十九日言詞辯論終結
，本院判決如左：
    主      文
原告之訴駁回。
訴訟費用由原告負擔。
    事      實
甲、原告方面：
一、聲明：被告應給付原告新臺幣（下同）一百四十萬元及自支付命令送達翌日起至
    清償日止，按年息百分之五計算之利息。
二、陳述：
    (一)緣訴外人陳雅各於民國九十年十二月六日下午五時三十分許，駕駛被告所有車
      號ＢＧ─五三三七號自用小客車，在臺北市○○○路○段八二巷口處撞擊訴外
      人陳凌碧霞，致陳凌碧霞死亡。
    (二)經查被告就其所有車號ＢＧ─五三三七號自用小客車未投保強制汽車責任保險
      ，而訴外人陳凌碧霞之繼承人已依強制汽車責任保險法向原告請求補償並受領
      一百四十萬元，依同法第三十九條第二項之規定，原告即得代位向被告請求賠
      償前開金額。
    (三)又依強制汽車責任保險法第二十五條之立法理由，可知原告之成立乃用以取代
      民法第一百九十二條至第一百九十五條有關損害賠償範圍，就汽車交通事故受
      害人死亡，係採定額給付。復按汽車所有人應依本法之規定投保本保險，強制
      汽車責任保險法第四條亦有明文，被告所有之自用小客車未依法投保強制汽車
      責任保險，係屬違反保護他人之法律，受害人之繼承人陳弘文等未能依強制汽
      車責任保險法規定向保險人請求給付保險金，而向原告申請補償，致原告受有
      本件損害，原告依強制汽車責任保險法第三十九條第一項、第二項及民法第一
      百八十八條第一項之規定，被告即應給付原告如訴之聲明所示之金額。
    (四)被告雖於九十一年十二月二十三日起歇業，惟並未解散。
    (五)被告固以訴外人陳雅各於請假期間擅回公司啟動車輛，並以之處理私人事務等
      語抗辯。惟僱用人對於受僱人之選任及監督，應盡相當之注意，而民法第一百
      八十八條第一項所謂受僱人因執行職務不法侵害他人之權利，即受僱人之行為
      ，在客觀上足認為與其執行職務有關，而不法侵害他人之權利者，就令其為自
      己利益所為，亦應包括在內，最高法院著有四十二年度臺上字第一二二四號判
      例可參，茲被告所提出佐證者，悉為私文書，原告否認其真正，退步言之，縱
      令被告所言屬實，惟揆諸前開判例，被告仍應負連帶賠償責任。
    (六)原告請求賠償之項目及金額：原告於補償受害人陳凌碧霞之繼承人陳弘文、陳
      玲玲、陳珊珊、陳弘章後，依強制汽車責任保險法第三十九條第一、二項之規
      定，受害人陳凌碧霞之繼承人陳弘文等人對被告及訴外人陳雅各之求償權，即
      法定移轉予原告，原告得繼受之權利有：
      １、精神慰撫金二百萬元：被害人陳凌碧霞遺有次女陳玲玲、三女陳珊珊、長
          子陳弘文、次子陳弘章，因本件交通事故，頓失慈母，悲痛欲絕，所受打
          擊，難以言喻，爰各請求精神慰撫金五十萬元，合計二百萬元。
      ２、喪葬費用三十萬元：本件被害人陳凌碧霞之繼承人陳弘文等，依強制汽車
          責任保險法請求死亡給付，依該法第二十五條及強制汽車責任保險給付標
          準第六條之規定，採定額給付一百四十萬元，雖毋庸檢附喪葬費用單據，
          惟參照目前臺灣社會一般標準，喪葬費用至少為三十萬元，原告自得請求
          被告賠償此金額。
      ３、以上合計二百三十萬元，高於本件訴訟之聲明一百四十萬元。
三、證據：提出相驗屍體證明書影本一件、交通事故肇事原因初步分析研判表影本一
    件、補償理算書影本一件、補償金收據暨行使代位權告知書影本一件、函影本一
    件、財政部函影本一件、法人登記證書影本一件、營利事業登記抄本一件、戶籍
    謄本一件、委託書影本一件、授權書影本二件。
乙、被告方面：
一、聲明：原告之訴駁回。
二、陳述：
    (一)系爭ＢＧ─五三三七號自用小客車雖係被告所有，惟已停止使用，亦未再檢驗
      ，早經監理單位註銷牌照，且未依法繳納稅捐。
    (二)系爭ＢＧ─五三三七號自用小客車平日均放置材料使用，並未使用行駛於道路
      上。
    (三)訴外人陳雅各於車禍發生時雖係被告之受僱人，惟當時其請喪假中，復因私人
      事務未經被告同意擅將被告所有前開已經廢置之車輛開出，致生本件車禍，被
      告自毋庸負責。
    (四)強制汽車責任保險法雖規定汽車均需投保強制汽車責任險，惟系爭自用小客車
      既已未再在道路上行使，故被告未投保強制汽車責任險。
    (五)被告已依法解散，原告請求對象錯誤。
三、證據：請假單影本一件、切結書影本一件、臺北縣政府函影本一件。
丙、本院依職權向經濟部中部辦公室調閱被告公司登記案卷、臺灣士林地方法院九十
    一年度交易字第九六號過失致死刑事案卷。
    理      由
一、本件被告經合法通知，未於最後言詞辯論期日到場，核無民事訴訟法第三百八十
    六條所列各款情形，爰依原告之聲請，由其一造辯論而為判決。
二、按解散之公司，於清算範圍內，視為尚未解散，公司法第二十五條定有明文；又
    按有限公司之清算，以全體股東為清算人；但公司法或章程令有規定或經股東決
    議，另選清算人者，不在此按，此觀公司法第一百十三條準用第七十九條之規定
    亦明。經查本件被告於九十一年七月二十四日經全體股東丁○○、汪勇光、詹榮
    耀、周月英、王一方決議解散，並選任原董事丁○○為清算人，並向經濟部中部
    辦公室申請為解散登記等情，業據本院依職權向經濟部中部辦公室調閱被告公司
    登記案卷查明屬實，故原告於九十一年七月四日聲請本院核發支付命令時，其列
    丁○○為被告法定代理人，經核於法尚無不合。
三、次查原告之法定代理人於九十一年七月三日由陳沖變更為甲○○，乃原告於九十
    一年七月四日聲請核發支付命令時，仍列其法定代理人為陳沖，其起訴時之法定
    代理權自屬有欠缺，嗣經原告於九十二年一月二十二日當庭更正其法定代理人為
    甲○○，而補正其法定代理權之欠缺，其補正自屬合法，合先敘明。
四、原告起訴主張訴外人陳雅各於九十年十二月六日下午五時三十分許，駕駛被告所
    有車號ＢＧ─五三三七號自用小客車，行經臺北市○○○路○段八二巷口處撞擊
    被害人陳凌碧霞，致陳凌碧霞死亡，而被告所有前揭自用小客車並未依法投保強
    制汽車責任保險，被害人陳凌碧霞之繼承人復依強制汽車責任保險法向原告請求
    補償並受領一百四十萬元，依同法第三十九條第二項之規定，原告自得代位向被
    告請求賠償前開金額，被告固以其解散為由抗辯，惟查被告僅辦理歇業登記，並
    未解散；另被告固以訴外人陳雅各於請假期間擅回公司啟動車輛，並以之處理私
    人事務，故伊毋庸負責，惟僱用人對於受僱人之選任及監督，應盡相當之注意，
    且受僱人因執行職務不法侵害他人之權利，即受僱人之行為，在客觀上足認為與
    其執行職務有關，而不法侵害他人之權利，就令其為自己利益所為，亦應包括在
    內，被告所提出之佐證私文書，原告否認真正，即令其為真正，被告仍應負連帶
    賠償責任；本件車禍被害人陳凌碧霞遺有次女陳玲玲、三女陳珊珊、長子陳弘文
    、次子陳弘章，因本件交通事故得各請求精神慰撫金五十萬元，另喪葬費用雖無
    單據，惟至少為三十萬元，故原告得代位請求之金額為二百五十萬元，爰依強制
    汽車責任保險法第三十九條，提起本件訴訟，請求被告賠償一百四十萬元及自支
    付命令送達翌日起至清償日止，按年息百分之五計算之利息。
五、被告固自認系爭ＢＧ─五三三七號自用小客車為其所有，且訴外人陳雅各為其受
    僱人，惟以系爭自用小客車已停止使用，亦未再檢驗，早經監理單位註銷牌照，
    平日均放置材料使用，並未使用行駛於道路上，訴外人陳雅各於車禍發生時係請
    喪假中，因其私人事務未經被告同意擅將開已經廢置之車輛開出，致生本件車禍
    ，被告毋庸負責；況系爭自用小客車未於道路行使，故被告未投保強制汽車責任
    險；另被告已解散，故原告請求對象錯誤等語，資為抗辯。
六、按解散之公司，於清算範圍內，視為尚未解散，公司法第二十五條定有明文；又
    按法人至清算終結止，在清算之必要範圍內，視為存續，民法第四十條第二項定
    有明文。公司法第二十五條亦規定：解散之公司，於清算範圍內，視為尚未解散
    。故法人於清算人了結其現務、收取債權、清償債務、交付賸餘財產於應得者完
    結以前其清算不得謂已終結，該法人仍視為存在，故若清算中之公司清算人確已
    明知其尚有訴訟現務未了結，自不生清算完結之效力，公司仍應視為存續（最高
    法院八十六年度臺抗字第三○五號裁定意旨參看）。經查被告雖已於九十一年七
    月二十四日解散，業據本院依職權調閱被告公司登記案卷查明屬實，惟其清算人
    既已知有本件訴訟尚未終結，揆諸前開說明，其法人格自仍視為存在，不生清算
    完結之效力，被告以其已經解散，原告請求對象錯誤等語抗辯，尚屬無據。至原
    告主張被告僅係歇業等語，則與被告之法人人格是否消滅無涉。
七、次查原告主張訴外人陳雅各於九十年十二月六日下午五時三十分許，駕駛被告所
    有車號ＢＧ─五三三七號自用小客車，行經臺北市○○○路○段八二巷口處撞擊
    被害人陳凌碧霞，致陳凌碧霞死亡，因被告未依強制汽車責任保險法為系爭自用
    小客車投保強制汽車責任保險，經被害人之繼承人向原告請求補償並受領一百四
    十萬元之事實，業據其提出相驗屍體證明書影本一件、交通事故肇事原因初步分
    析研判表影本一件、補償理算書影本一件、補償金收據暨行使代位權告知書影本
    一件、函影本一件、委託書影本一件、授權書影本二件為證，並為被告所不爭執
    ，其中本件車禍發生及被害人陳凌碧霞因車禍死亡之事實，復據本院依職權調閱
    臺灣士林地方法院九十一年度易字第九六號過失致死刑事案卷查明屬實，應堪信
    為真實。
八、按強制汽車責任保險之特別補償基金依強制汽車責任保險法第三十八條之規定為
    補償者，視為加害人或汽車所有人損害賠償金額之一部分；特別補償基金於補償
    金額範圍內，得直接向加害人或汽車所有人求償，強制汽車責任保險法第三十九
    條第一項、第二項固有明文，惟該補償基金之求償權，其性質上係屬法定債之移
    轉，即被害人或其繼承人對加害人或汽車所有人之損害賠償請求權，於其受領強
    制汽車責任保險之特別補償基金範圍內，即依法律移轉予特別補償基金，故須被
    害人或其繼承人對於加害人或汽車所有人有損害賠償請求權存在，始有該條法定
    債之移轉之適用，若被害人或其繼承人對於加害人或汽車所有人並無損害賠償請
    求權存在，特別補償基金自亦無所謂求償權可言。次按受僱人因執行職務，不法
    侵害他人之權利者，由僱用人與行為人連帶負損害賠償責任，民法第一百八十八
    條第一項固有明文，且民法第一百八十八條第一項所謂受僱人因執行職務不法侵
    害他人之權利，不僅指受僱人因執行其所受命令，或委託之職務自體，或執行該
    職務所必要之行為，而不法侵害他人之權利者而言，即受僱人之行為，在客觀上
    足認為與其執行職務有關，而不法侵害他人之權利者，就令其為自己利益所為亦
    應包括在內（最高法院四十二年度臺上字第一二二四號判例意旨參看），然若受
    僱人之行為並非執行其職務所必要，且其行為在客觀上無法認與其執行職務有關
    者，即難遽認係因執行職務，不法侵害他人之權利，要難令其僱用人負損害賠償
    責任至明。
九、本件訴外人陳雅各固於九十年十二月六日下午五時三十分許，駕駛被告所有之系
    爭車號ＢＧ─五三三七號自用小客車，沿臺北市○○○路○段八二巷東往西方向
    行駛，因疏未注意車前狀況，並隨時採取必要之安全措施，而當時並無不能注意
    之情事，猶疏未注意，未留意左前方之人車動態，貿然於前開巷口左轉中山北路
    七段往南行駛，適被害人陳凌碧霞違規穿越中山北路七段馬路，致車頭撞擊被害
    人，被害人陳凌碧霞因而受有頭部外傷致頭皮撕裂傷及腦挫傷併腦內出血等傷害
    ，經送醫後於同年月十日不治死亡，業據本院依職權調閱前開過失致死刑事案卷
    查明屬實。次查訴外人陳雅各於車禍發生時雖係被告之受僱人，惟當時係因家中
    有事，故自九十年十一月二十日起至十二月二十日止請假一個月，有被告提出之
    請假單一紙附卷足憑。又訴外人陳雅各於前開刑事案件中亦陳稱：「（問：職業
    ？）清潔工，我當天開ＢＧ─五三三七號車是自小貨車，是我跟公司臨時借的，
    平常我去上工，公司有配司機開車接送」（見臺灣士林地方法院檢察署九十年度
    偵字第一二二○四號卷第二十八頁）、「（問：事發當時為何開車？）請喪假，
    上來辦自己的私事，臨時要用車向公司借，平時那台車不歸我管，我的業務不包
    括開車」（見前開偵查卷第五十八頁反面）、「事發時我請喪假一個月」（見臺
    灣士林地方法院九十一年度交易第九十六號卷第十四頁）等語，足證本件車禍發
    生時，陳雅各確係請假中，惟因其私人事務需用車而向被告借用，被告抗辯陳雅
    各未經其同意即擅用系爭自用小客車致生車禍一節，固據其提出切結書影本一件
    為證，惟陳雅各既已於前開過失致死刑事案件中一再陳稱其係向被告借用系爭自
    用小客車，足證其確已得被告同意始使用該自用小客車，被告抗辯陳雅各未得其
    同意擅用系爭自用小客車，尚不足採。復查陳雅各既係於請假期間，因私事需用
    車輛，始徵得被告同意使用系爭自用小客車，則其因私事駕駛系爭車輛，顯與其
    平日之職務無關，又陳雅各平日受僱於被告係擔任清潔工之工作，其執行業務毋
    庸使用車輛，如須外出服務亦係由被告配司機開車接送，已據其於前開刑事案件
    中陳述綦詳，亦難認其於本件車禍發生時駕駛系爭小客車，係其執行職務之行為
    ，或係執行職務所必要之行為；再查被告所有之系爭車號ＢＧ─五三三七號自用
    小客車外觀上並未有以油漆噴上被告之公司名稱，或為任何與陳雅各業務有關之
    註記，陳雅各單純駕駛系爭小客車之行為，在客觀上自難認與其執行職務有關，
    雖其所為係為自己之利益，然其行為並非其受被告指示所為之執行職務行為，亦
    非委託之職務自體，復非執行其職務所必要之行為，更在客觀上難認與其執行職
    務有關，尚難認係因執行職務，不法侵害他人權利，要難令其僱用人即被告負損
    害賠償責任，至為灼然。
十、綜上所述，訴外人陳雅各固係被告之受僱人，惟其於本件車禍時所為之行為，並
    非受被告指示所為之執行職務行為，亦非委託之職務自體，復非執行其職務所必
    要之行為，更在客觀上難認與其執行職務有關，原告代位請求其僱用人即被告依
    民法第一百八十八條之規定，與其連帶負損害賠償責任，自屬無據。
十一、從而，原告依強制汽車責任保險法第三十九條第一項、第二項、民法第一百八
      十八條之規定，代位請求被告賠償一百四十萬元及自支付命令送達翌日起止清
      償日止，按年息百分之五計算之利息，為無理由，應予駁回。
十二、因本案論證已臻明確，兩造其餘主張、陳述及所提之證據暨攻擊防禦方法，均
      與本案判斷結果無影響，毋庸再予一一審酌，附此敘明。
十三、結論：本件原告之訴為無理由，依民事訴訟法第三百八十五條第一項前段、第
      七十八條，判決如主文。
中      華      民      國    九十二    年      九      月     十二     日
                                臺灣板橋地方法院民事第一庭
~B法      官  周舒雁
右為正本係照原本作成
如對本判決上訴，須於判決送達後廿日內向本院提出上訴狀
中      華      民      國    九十二    年      九      月    二十二    日
~B法院書記官  張坤校


司法院資訊處製作；財團法人民間司法改革基金會備份。
